【裁判字號】    99,金訴,6
【裁判日期】    990526
【裁判案由】    違反銀行法
【裁判全文】
臺灣臺中地方法院刑事判決               99年度金訴字第6號
公  訴  人  臺灣臺中地方法院檢察署檢察官
被      告  甲○○
選任辯護人  李慶松律師
            羅豐胤律師
            黃靖閔律師
上列被告因違反銀行法案件，經檢察官提起公訴（98年度偵字第
18232 號），本院判決如下：
    主    文
甲○○違反非銀行不得辦理國內外匯兌業務之規定，處有期徒刑
壹年拾月。緩刑伍年，並應向公庫支付新臺幣拾萬元。犯罪所得
新臺幣壹萬捌仟零捌拾捌元沒收。
    犯罪事實
一、甲○○在中國經營雅瑪鞋業公司、耀躍鞋業公司。明知非銀
    行不得經營收受存款或辦理國內外匯兌業務，竟因受友人之
    託，自民國97年3 月3 日起，至98年4 月17日止（起訴書誤
    載為自94年1 月起至98年5 月止），基於違法經營臺灣與中
    國之間通匯業務之接續犯意，利用其於94年間起，即取得使
    用之不知情之周金城華南商業銀行大里分行帳號0000000000
    00號帳戶，及不知情之黃長順華僑商業銀行（現已改為花旗
    銀行）大里分行帳號00000000000000號帳戶（下簡稱系爭 2
    帳戶），作為前揭匯兌使用（周金城及黃長順均經檢察官另
    為不起訴處分），並將前揭2 帳戶之存摺及印章，交由不知
    情之何秀玲、何秀美（亦均另經檢察官為不起訴處分）保管
    。其經營方式係如有臺灣之客戶需匯款至中國，即將所需匯
    兌之金額，加計0.5 ％代辦費後，先匯款至前揭系爭2 帳戶
    ，再由甲○○向何秀美、何秀玲告知有貨款匯入，待何秀美
    、何秀玲確認款項確已匯入後，即由甲○○在中國兌付等值
    之人民幣予委託之客戶，並從中賺取前揭0. 5％之代辦費。
    嗣有如附表所「委託匯款者」欄所示之童信澍等10人，於附
    表「日期」欄所示之日期，於加計0.5 ％代辦費後，分別匯
    款如附表「金額」欄所示之金額，至附表「使用帳戶」欄內
    。總計甲○○因從事上開國外匯兌，以收取新臺幣現金而交
    付人民幣予附表「委託匯款者」欄所示之童信澍等人之金額
    共新臺幣3,617,687 元，其因而獲利新臺幣18,088元。其後
    ，甲○○業已於99年5 月11日及99年5 月21日，將前開犯罪
    所得計18,088元繳交國庫。
二、案經法務部調查局南投縣調查站移送臺灣臺中地方法院檢察
    署檢察官偵查起訴。
    理    由
壹、證據能力部分：
    按被告以外之人於審判外之言詞或書面陳述，除法律有規定
    者外，不得作為證據；又被告以外之人於審判外之陳述，雖
    不符合同法第159 條之1 至第159 條之4 規定，但經當事人
    於審判程序同意作為證據，法院審酌該言詞陳述或書面陳述
    作成時之情況，認為適當者，亦得為證據。當事人、代理人
    或辯護人於法院調查證據時，知有第159 條第1 項不得為證
    據之情形，而未於言詞辯論終結前聲明異議者，視為有前項
    之同意，刑事訴訟法第159 條第1 項及第159 條之5 分別定
    有明文。經查，本判決下列所引用之其餘被告甲○○以外之
    人於審判外之陳述（含書面陳述），經被告之選任辯護人閱
    卷後，檢察官、被告及選任辯護人迄至本院言詞辯論終結前
    均未聲明異議，本院審酌上開證據資料製作時之情況，尚無
    違法不當及證明力明顯過低之瑕疵，亦認為以之作為證據應
    屬適當，揆諸前開規定，爰依刑事訴訟法第159 條之5 規定
    ，認前揭證據資料均有證據能力。
貳、認定犯罪事實之證據及論罪科刑部分：
一、被告有前揭違反非銀行不得辦理國內外匯兌業務之規定，而
    辦理新臺幣及中國人民幣之國內外匯兌業務等情，有附表證
    據名稱欄所載之各項證據可資佐證，核與被告之自白相符，
    上開事實應堪認定。按就銀行法第29條第1 項所稱「匯兌業
    務」，係指行為人不經由現金之輸送，而藉與在他地之分支
    機構或特定人間之資金清算，經常為其客戶辦理異地間款項
    之收付，以清理客戶與第三人間債權債務關係或完成資金轉
    移之行為。而「國內外匯兌」則係謂銀行利用與國內異地或
    國際間同業相互劃撥款項之方式，如電匯、信匯、票匯等，
    以便利顧客國內異地或國際間交付款項之行為，代替現金輸
    送，了結國際間財政上、金融上及商務上所發生之債權債務
    ，收取匯費，並可得無息資金運用之一種銀行業務而言。是
    凡從事異地間寄款、領款之行為，無論是否賺有匯差，亦不
    論於國內或國外為此行為，均符合銀行法該條項「匯兌業務
    」之規定。再資金款項皆得為匯兌業務之客體，本無法定貨
    幣或外國貨幣等之限制，人民幣雖非我國所承認之法定貨幣
    ，但卻為中國大陸地區內部所定之具流通性貨幣，則人民幣
    係屬資金、款項，並無疑義（參酌最高法院95年度臺上字第
    5910號判決意旨）。從而，本案被告前開違反銀行法之犯行
    ，事證明確，應予依法論科。
二、核被告所為，係犯銀行法第29條第1 項非法辦理國內外匯兌
    業務之規定，應依同法第125 條第1 項前段之規定論處。被
    告係利用不知情之成年人周金城、黃長順、何秀玲及何秀美
    ，以遂行其前開犯行，係間接正犯。又按刑事法若干犯罪行
    為態樣，本質上原具有反覆、延續實行之特徵，立法時既予
    特別歸類，定為犯罪構成要件之行為要素，則行為人基於概
    括之犯意，在密切接近之一定時、地持續實行之複次行為，
    倘依社會通念，於客觀上認為符合一個反覆、延續性之行為
    觀念者，於刑法評價上，即應僅成立一罪。學理上所稱「集
    合犯」之職業性、營業性或收集性等具有重複特質之犯罪均
    屬之，例如經營、從事業務、收集、販賣、製造、散布等行
    為概念者是（參酌最高法院95年度臺上字第1079號判決意旨
    ）。次按銀行法第29條所謂之業務，係指反覆同種類行為為
    目的之社會活動而言，同一人在同一處所，違反銀行法之規
    定，經營收受存款之業務，依其犯罪之性質，應不得再以連
    續犯論處（參酌最高法院93年臺上字第2588號判決意旨）。
    被告在前述時地，密集反覆地一再從事非法辦理國內外匯兌
    之業務，為集合犯，於行為概念上構成包括之一罪。再公訴
    人於起訴書犯罪事實欄雖未敘及附表編號7 (4)(5)部分，然該
    部分事實，與公訴人起訴書犯罪事實欄之犯罪事實，既具有
    集合犯之一罪關係，應為起訴效力所及，本院自應併予審理
    ，附此敘明。復按犯銀行法第125 條之罪，在偵查中自白，
    如有犯罪所得並自動繳交全部所得財物者，減輕其刑，為該
    法第125 條之4 第2 項前段所明定。本件被告所犯銀行法第
    125 條之罪部分，不僅於偵查中自白坦承，且其之犯罪所得
    新臺幣18,088元，已於99年5 月11日及95年5 月21日繳交國
    庫，此有本院自行收納款項統一收據1 紙在卷可憑，故本件
    上述規定，就其所犯之罪，應減輕其刑。爰審酌被告所為雖
    有妨害國家金融政策之運作及我國外匯之管理，惟其係礙於
    我國當時與中國間缺乏直接通匯之管道，且伊所得有限，復
    已全部繳交國庫，並均坦承全部犯行，犯後態度良好等一切
    情狀，量處如主文所示之刑。再被告前未曾受有期徒刑以上
    刑之宣告，此有臺灣高等法院被告前案紀錄表存卷可參，惟
    參酌其之犯罪動機係因當時與中國間缺乏直接通匯之正常管
    道，而一時失慮觸犯本罪，經本案之偵、審程序後，應已得
    有教訓，本院認如命被告向公庫支付一定之金額，即足使其
    能知所警惕，而無再犯之虞，因認所宣告之刑，以暫不執行
    為適當，爰併予宣告如主文所示之緩刑期間，且依其所涉犯
    罪係屬重罪之性質，命向公庫支付如主文所示之金額，以啟
    自新。至被告持以犯本案之罪所使用之系爭2 帳戶，分係證
    人周金城及黃長順所有，並非被告所有，且非屬違禁物，本
    院自無從宣告沒收；又其本案之犯罪所得新臺幣18,088元，
    ，則應依銀行法第136 條之1 規定，亦宣告沒收，且因此部
    分犯罪所得業據被告自動繳交國庫，已見前述，自無再於主
    文諭知如全部或一部不能沒收時，以其財產抵償之必要，附
    此敘明。
據上論斷，應依刑事訴訟法第299 條第1 項前段，銀行法第 125
條第1 項、第125 條之4 第2 項、第136 條之1 ，刑法第11條、
第74條第1 項第1 款、第2 項第4 款，判決如主文。
本案經檢察官胡宗鳴到庭執行職務。
中    華    民    國    99    年    5     月    26    日
                刑事第十庭    審判長法  官  施慶鴻
                                    法  官  周莉菁
                                    法  官  簡婉倫
以上正本證明與原本無異。
如不服本判決應於收受判決後10日內向本院提出上訴書狀，並應
敘述具體理由；其未敘述上訴理由者，應於上訴期間屆滿後20日
內向本院補提理由書（均須按他造當事人之人數附繕本）「切勿
逕送上級法院」。
                                    書記官  許千士
中    華    民    國    99    年    5     月    26    日
附錄論罪科刑法條
銀行法第125條：
違反第29條第1項規定者，處3年以上10年以下有期徒刑，得併科
新臺幣1 千萬元以上2 億元以下罰金。其犯罪所得達新臺幣1 億
元以上者，處7 年以上有期徒刑，得併科新臺幣2500萬元以上 5
億元以下罰金。
經營銀行間資金移轉帳務清算之金融資訊服務事業，未經主管機
關許可，而擅自營業者，依前項規定處罰。
法人犯前二項之罪者，處罰其行為負責人。
附表
┌──┬───┬───────┬─────┬─────┬──────────────┐
│編號│委託匯│   日   期    │ 金    額 │ 使用帳戶 │    證  據  名  稱          │
│    │款者  │              │（新臺幣）│          │                            │
│    │      │              │          │          │                            │
├──┼───┼───────┼─────┼─────┼──────────────┤
│１  │童信澍│97年3月3日    │272,180元 │周金城上揭│1.證人童信澍於調查站之證述（│
│    │      │              │          │帳戶      │  見偵卷第119 頁至第121 頁）│
│    │      │              │          │          │2.證人周金城於調查站之證述（│
│    │      │              │          │          │  見調查站卷第1 冊第1 頁至第│
│    │      │              │          │          │  7 頁）                    │
│    │      │              │          │          │3.存摺類取款支出憑條及國內匯│
│    │      │              │          │          │  款申請書各1 紙（見偵卷第12│
│    │      │              │          │          │  2 頁至第123 頁）          │
│    │      │              │          │          │4.周金城上揭帳戶之交易往來明│
│    │      │              │          │          │  細1 紙（見調查站卷第2 冊第│
│    │      │              │          │          │  62頁）                    │
│    │      │              │          │          │5.被告於偵訊及本院之自白    │
├──┼───┼───────┼─────┼─────┼──────────────┤
│２  │蔡耀明│(1)97年3 月25日│100,000元 │周金城上揭│1.證人蔡耀明於調查站之證述（│
│    │      ├───────┼─────┤帳戶      │  見偵卷第98頁至第100 頁）  │
│    │      │(2)97年5月8日  │280,000元 │          │2.證人周金城於調查站之證述（│
│    │      ├───────┼─────┤          │  見調查站卷第1 冊第1 頁至第│
│    │      │(3)97年6月5日  │400,000元 │          │  7 頁）                    │
│    │      ├───────┼─────┤          │3.存摺類取款憑條及匯款申請書│
│    │      │(4)97年7月17日 │600,000元 │          │  8 紙（見偵卷第101 頁至第11│
│    │      │              │          │          │  8 頁）                    │
│    │      │              │          │          │4.周金城上揭帳戶之交易往來明│
│    │      │              │          │          │  細4 紙（見調查站卷第2 冊第│
│    │      │              │          │          │  62頁背面、第63頁、第63頁背│
│    │      │              │          │          │  面及第64頁）              │
│    │      │              │          │          │5.被告於偵訊及本院之自白    │
├──┼───┼───────┼─────┼─────┼──────────────┤
│３  │何宜瑛│97年6 月25日  │89,400元  │周金城上揭│1.證人何宜瑛於調查站之證述（│
│    │      │              │          │帳戶      │  見偵卷第124頁至第126 頁） │
│    │      │              │          │          │2.證人周金城於調查站之證述（│
│    │      │              │          │          │  見調查站卷第1 冊第1 頁至第│
│    │      │              │          │          │  7 頁）                    │
│    │      │              │          │          │3.匯款憑證1 紙（見偵卷第第12│
│    │      │              │          │          │  7 頁）                    │
│    │      │              │          │          │4.周金城上揭帳戶之交易往來明│
│    │      │              │          │          │  細1 紙（見調查站卷第2 冊第│
│    │      │              │          │          │  63頁背面）                │
│    │      │              │          │          │5.被告於偵訊及本院之自白    │
├──┼───┼───────┼─────┼─────┼──────────────┤
│４  │卓聖隆│97年8 月27日  │138,300元 │周金城上揭│1.證人卓聖隆於調查站之證述（│
│    │      │              │          │帳戶      │  見偵卷第94頁至第96頁）    │
│    │      │              │          │          │2.證人周金城於調查站之證述（│
│    │      │              │          │          │  見調查站卷第1 冊第1 頁至第│
│    │      │              │          │          │  7 頁）                    │
│    │      │              │          │          │3.活期性存款存款憑條1 紙（見│
│    │      │              │          │          │  偵卷第97頁）              │
│    │      │              │          │          │4.周金城上揭帳戶之交易往來明│
│    │      │              │          │          │  細1 紙（見調查站卷第2 冊第│
│    │      │              │          │          │  64頁）                    │
│    │      │              │          │          │5.被告於偵訊及本院之自白    │
├──┼───┼───────┼─────┼─────┼──────────────┤
│５  │馮月蓮│97年10月23日  │50,000元  │周金城上揭│1.證人馮月蓮於調查站之證述（│
│    │      │              │          │帳戶      │  見偵卷第85頁至第86頁）    │
│    │      │              │          │          │2.證人周金城於調查站之證述（│
│    │      │              │          │          │  見調查站卷第1 冊第1 頁至第│
│    │      │              │          │          │  7 頁）                    │
│    │      │              │          │          │3.匯款申請書代收入傳票1 紙（│
│    │      │              │          │          │  見偵卷第87頁）            │
│    │      │              │          │          │4.周金城上揭帳戶之交易往來明│
│    │      │              │          │          │  細4 紙（見調查站卷第2 冊第│
│    │      │              │          │          │  65頁）                    │
│    │      │              │          │          │5.被告於偵訊及本院之自白    │
├──┼───┼───────┼─────┼─────┼──────────────┤
│６  │龔文娟│(1)97年11月28日│180,000元 │周金城上揭│1.證人龔文娟於調查站之證述（│
│    │      ├───────┼─────┤帳戶      │  見偵卷第81頁至第82頁）    │
│    │      │(2)97年12月5 日│100,000元 │          │2.證人周金城於調查站之證述（│
│    │      │              │          │          │  見調查站卷第1 冊第1 頁至第│
│    │      │              │          │          │  7 頁）                    │
│    │      │              │          │          │3.匯款申請書代收入傳票1紙） │
│    │      │              │          │          │4.周金城上揭帳戶之交易往來明│
│    │      │              │          │          │  細1 紙（見調查站卷第2 冊第│
│    │      │              │          │          │  65頁背面）                │
│    │      │              │          │          │5.被告於偵訊及本院之自白    │
├──┼───┼───────┼─────┼─────┼──────────────┤
│７  │林勇存│(1)97年12月31日│110,000元 │周金城上揭│1.證人林勇存於調查站之證述（│
│    │      ├───────┼─────┤帳戶      │  見調查站卷第1 冊第74頁至第│
│    │      │(2)98年3 月16日│101,200元 │          │  76頁）                    │
│    │      ├───────┼─────┤          │2.證人周金城於調查站之證述（│
│    │      │(3)98年4 月2 日│149,100元 │          │  見調查站卷第1 冊第1 頁至第│
│    │      ├───────┼─────┼─────┤  7 頁）                    │
│    │      │(4)98年4月16日 │493,000元 │黃長順上揭│3.證人黃長順於調查站之證述（│
│    │      ├───────┼─────┤帳戶      │  見調查站卷第1 冊第13頁至第│
│    │      │(5)98年4月17日 │147,900元 │（起訴書此│  17頁）                    │
│    │      │              │          │部分漏載）│4.匯款回條、國內匯款回條、匯│
│    │      │              │          │          │  款申請書代收入傳票、匯出匯│
│    │      │              │          │          │  款庫款轉移回條聯(2)共5 紙（│
│    │      │              │          │          │  見調查站卷第1 冊第78頁至第│
│    │      │              │          │          │  81頁）                    │
│    │      │              │          │          │5.周金城上揭帳戶之交易往來明│
│    │      │              │          │          │  細4 紙（見調查站卷第2 冊第│
│    │      │              │          │          │  66 頁 、第66頁背面、第67頁│
│    │      │              │          │          │  ）                        │
│    │      │              │          │          │6.黃長順上揭帳戶之交易往來明│
│    │      │              │          │          │  細1 紙（見調查站卷第2 冊第│
│    │      │              │          │          │  104 頁背面）              │
│    │      │              │          │          │7.被告於偵訊及本院之自白    │
├──┼───┼───────┼─────┼─────┼──────────────┤
│８  │李旺篤│98年4 月28日  │100,000元 │周金城上揭│1.證人李旺篤於調查站之證述（│
│    │      │              │          │帳戶      │  見調查站卷第1 冊第70頁至第│
│    │      │              │          │          │  72頁）                    │
│    │      │              │          │          │2.證人周金城於調查站之證述（│
│    │      │              │          │          │  見調查站卷第1 冊第1 頁至第│
│    │      │              │          │          │  7 頁）                    │
│    │      │              │          │          │3.匯出匯款用紙1 紙（見調查站│
│    │      │              │          │          │  卷第1冊第73頁）           │
│    │      │              │          │          │4.周金城上揭帳戶之交易往來明│
│    │      │              │          │          │  細4 紙（見調查站卷第2 冊第│
│    │      │              │          │          │  67頁）                    │
│    │      │              │          │          │5.被告於偵訊及本院之自白    │
├──┼───┼───────┼─────┼─────┼──────────────┤
│９  │黃玫珍│98年3 月31日  │50,000元  │黃長順上揭│1.證人黃玫珍於調查站之證述（│
│    │      │              │          │帳戶      │  見偵卷第146 頁至第147 頁）│
│    │      │              │          │          │2.證人黃長順於調查站之證述（│
│    │      │              │          │          │  見調查站卷第1 冊第13頁至第│
│    │      │              │          │          │  17 頁 ）                  │
│    │      │              │          │          │3.匯款憑證1 紙（見偵卷第148 │
│    │      │              │          │          │  頁）                      │
│    │      │              │          │          │4.黃長順上揭帳戶之交易往來明│
│    │      │              │          │          │  細1 紙（見調查站卷第2 冊第│
│    │      │              │          │          │  104 頁背面）              │
│    │      │              │          │          │5.被告於偵訊及本院之自白    │
├──┼───┼───────┼─────┼─────┼──────────────┤
│１０│謝采玲│98年4 月15日  │256,607元 │黃長順上揭│1.證人謝采玲於調查站之證述（│
│    │      │              │（起訴書誤│帳戶      │  見偵卷第141 頁至第143 頁  │
│    │      │              │載為256,00│          │  ）                        │
│    │      │              │7 元）    │          │2.證人黃長順於調查站之證述（│
│    │      │              │          │          │  見調查站卷第1 冊第13頁至第│
│    │      │              │          │          │  17 頁 ）                  │
│    │      │              │          │          │3.跨行匯款申請書及取款條各1 │
│    │      │              │          │          │  紙（見偵卷第144 頁）      │
│    │      │              │          │          │4.黃長順上揭帳戶之交易往來明│
│    │      │              │          │          │  細1 紙（見調查站卷第2 冊第│
│    │      │              │          │          │  104 頁背面）              │
│    │      │              │          │          │5.被告於偵訊及本院之自白    │
└──┴───┴───────┴─────┴─────┴──────────────┘

司法院資訊處製作；財團法人民間司法改革基金會備份。
